臺灣臺南地方法院刑事判決
111年度金訴字第896號
公  訴  人  臺灣臺南地方檢察署檢察官
被      告  王正宇


            吳孟融


上列被告因詐欺等案件，經檢察官提起公訴（111年度營偵字第2
136號），被告於準備程序中為有罪之陳述，本院合議庭裁定由
受命法官獨任以簡式審判程序進行審理，判決如下：
    主  文
甲○○犯三人以上共同詐欺取財罪，共貳罪，各處有期徒刑壹年壹
月。應執行有期徒刑壹年貳月。
丙○○犯三人以上共同詐欺取財罪，共貳罪，各處有期徒刑壹年壹
月。應執行有期徒刑壹年貳月。
    犯罪事實
一、甲○○明知真實姓名、年籍資料不詳，自稱「吳恩廷」之成年
    人，其背後乃三人以上，以實施詐術為手段之具有持續性或
    牟利性之有結構性之詐欺集團犯罪組織，竟基於參與犯罪組
    織之犯意，自民國111年8月1日前不久，加入該犯罪組織，
    與丙○○（所涉參與犯罪組織部分，業經檢察官另案提起公訴
    ）均擔任收取人頭帳戶存摺、金融卡之工作，而參與該犯罪
    組織。
二、甲○○、丙○○與「吳恩廷」及其他不詳詐欺集團成員（無證據
    證明有未滿18歲之人），共同基於三人以上共同詐欺取財、
    隱匿特定犯罪所得之去向及所在之犯意聯絡，先由該詐騙集
    團某成年成員於111年8月8日透過臉書與戊○○約定由戊○○提
    供其第一商業銀行帳戶（帳號：00000000000號，下稱甲帳
    戶）之存摺、提款卡（含密碼，下同），甲○○再依「吳恩廷
    」之指示與戊○○聯繫，並聯絡丙○○於111年8月11日（起訴書
    誤載為18日）21時許，至臺南市○○區○○路0段000號1樓全家
    超商新市政店，向戊○○收取甲帳戶之存摺、提款卡。待甲○○
    、丙○○取得甲帳戶之存摺、提款卡後，隨依「吳恩廷」之指
    示，至臺南市○○區○○路000號空軍一號仁德梅花站，將甲帳
    戶之存摺、提款卡寄至空軍一號朝馬八國站由不詳詐欺集團
    成員收受。該詐欺集團又推由某不詳成員分別於如附表所示
    之時間，均在不詳地點，以如附表所示之方法實施詐欺，致
    如附表所示之人均陷於錯誤，分別匯款至該詐欺集團成員指
    定之甲帳戶，再由某不詳成員持甲帳戶之提款卡，將上開款
    項提領殆盡，進而掩飾、隱匿該詐欺犯罪所得之去向及所在
    。
三、嗣因上開詐欺集團再度要求戊○○提供名下其他金融帳戶存摺
    、提款卡時，戊○○察覺有異並報警處理，為警於111年8月23
    日15時許，在臺南市○○區○○路000號前，當場逮捕欲向戊○○
    收取存摺及提款卡之甲○○、丙○○，而循線查悉上情。
四、案經如附表所示之人訴由臺南市政府警察局新營分局報告臺
    灣臺南地方檢察署檢察官偵查起訴。
    理    由
壹、程序事項
一、本件被告甲○○、丙○○所犯者，均非為死刑、無期徒刑、最輕
    本刑為3年以上有期徒刑之罪或高等法院管轄第一審案件，
    其等於準備程序進行中，就被訴事實均為有罪之陳述，經法
    官告知簡式審判程序之旨，並聽取公訴人、被告甲○○、丙○○
    之意見後，本院爰依刑事訴訟法第273條之1第1項之規定，
    裁定由受命法官獨任以簡式審判程序進行審理。
二、按組織犯罪防制條例第12條第1項中段規定：「訊問證人之
    筆錄，以在檢察官或法官面前作成，並經踐行刑事訴訟法所
    定訊問證人之程序者為限，始得採為證據」，係以立法排除
    被告以外之人於警詢或檢察事務官調查中所為之陳述，得適
    用刑事訴訟法第159條之2、第159條之3及第159條之5之規定
    ，是證人於警詢時之陳述，於違反組織犯罪防制條例案件，
    即絕對不具有證據能力，不得採為判決基礎（最高法院107
    年度台上字第3589號判決意旨參照），是卷內被告甲○○以外
    之人於警詢之陳述，於認定被告甲○○違反組織犯罪條例部分
    ，不具有證據能力。
貳、實體事項
一、上揭犯罪事實，業據被告甲○○、丙○○均坦承不諱，核與被害
    人己○○、丁○○、證人戊○○之陳、證述相符，復有通訊軟體對
    話紀錄截圖、中國信託銀行匯款申請書、兆豐國際商業銀行
    國內匯款申請書、甲帳戶之交易明細、員警職務報告各1份
    、現場照片4張附卷可稽，足認被告甲○○、丙○○之自白均與
    事實相符，均堪採信。本案事證明確，被告甲○○、丙○○犯行
    均堪認定，應均依法論科。
二、論罪科刑
（一）按刑法第339條之4第1項第2款，乃因多人共同行使詐術手
      段，易使被害人陷於錯誤，其主觀惡性較單一個人行使詐
      術為重，有加重處罰之必要，爰仿照本法第222條第1項第
      1款之立法例，將「三人以上共同犯之」列為第2款之加重
      處罰事由，本款所謂「三人以上共同犯之」，不限於實施
      共同正犯，尚包含同謀共同正犯（詳見刑法第339條之4第
      1項第2款立法理由）。又詐欺取財罪係以詐術使人陷於錯
      誤而交付財物，故受領被害人交付財物自屬詐欺取財罪之
      構成要件行為，而受領方式，當面向被害人收取固屬之，
      如被害人係以匯款方式交付金錢，前往提領款項者，亦包
      括在內（最高法院106年度台上字第2042號判決意旨參照
      ）。次按洗錢防制法於105年12月28日修正公布，並於106
      年6月28日生效施行（下稱新法）。修正前該法（下稱舊
      法）將洗錢行為區分為將自己犯罪所得加以漂白之「為自
      己洗錢」及明知是非法資金，卻仍為犯罪行為人漂白黑錢
      之「為他人洗錢」兩種犯罪態樣，且依其不同之犯罪態樣
      ，分別規定不同之法定刑度。惟洗錢犯罪本質在於影響合
      法資本市場並阻撓偵查，不因為自己或為他人洗錢而有差
      異，且洗錢之行為包含處置（即將犯罪所得直接予以處理
      ）、多層化（即為使偵查機關難以追查金流狀況，以迂迴
      層轉、化整為零之多層化包裝方式，掩飾或隱匿特定犯罪
      所得）及整合（即收受、持有或使用他人犯罪所得，使該
      犯罪所得披上合法之外衣，回歸正常金融體系）等各階段
      行為，其模式不祇一端，上開為自己或為他人洗錢之二分
      法，不僅無助於洗錢之追訴，且徒增實務事實認定及論罪
      科刑之困擾。故而為澈底打擊洗錢犯罪，新法乃依照國際
      防制洗錢金融行動工作組織（Financia l Action Task
      Force，下稱FATF）40項建議之第3項建議，並參採聯合國
      禁止非法販運麻醉藥品和精神藥物公約及聯合國打擊跨國
      有組織犯罪公約之洗錢行為定義，將洗錢行為之處置、多
      層化及整合等各階段，全部納為洗錢行為，而於新法第2
      條規定：「本法所稱洗錢，指下列行為：一意圖掩飾或隱
      匿特定犯罪所得來源，或使他人逃避刑事追訴，而移轉或
      變更特定犯罪所得。二掩飾或隱匿特定犯罪所得之本質、
      來源、去向、所在、所有權、處分權或其他權益者。三收
      受、持有或使用他人之特定犯罪所得。」以求與國際規範
      接軌。另舊法過度限縮洗錢犯罪成立之可能，亦模糊前置
      犯罪僅在對於不法金流進行不法原因之聯結，造成洗錢犯
      罪成立門檻過高，洗錢犯罪難以追訴，故新法參考FATF建
      議，就其中採取門檻式規範者，明定為最輕本刑為6個月
      以上有期徒刑之罪，並將「重大犯罪」之用語，修正為「
      特定犯罪」，再增列未為最輕本刑為6個月以上有期徒刑
      之罪所涵括之違反商標法等罪，且刪除有關犯罪所得金額
      須在5百萬元以上者，始得列入前置犯罪之限制規定，以
      提高洗錢犯罪追訴之可能性。從而新法第14條第1項所規
      範之一般洗錢罪，必須有第3條規定之前置特定犯罪作為
      聯結，始能成立。然洗錢犯罪之偵辦在具體個案中經常祇
      見可疑金流，未必瞭解可疑金流所由來之犯罪行為，倘所
      有之洗錢犯罪皆須可疑金流所由來之犯罪行為已經判決有
      罪確定，始得進一步偵辦處罰，則對於欠缺積極事證足以
      認定確有前置犯罪，卻已明顯違反洗錢防制規定之可疑金
      流，即無法處理。故而新法乃參考澳洲刑法立法例，增訂
      特殊洗錢罪，於第15條第1項規定：「收受、持有或使用
      之財物或財產上利益，有下列情形之一，而無合理來源且
      與收入顯不相當者，處6月以上5年以下有期徒刑，得併科
      新臺幣5百萬元以下罰金：一冒名或以假名向金融機構申
      請開立帳戶。二以不正方法取得他人向金融機構申請開立
      之帳戶。三規避第7條至第10條所定洗錢防制程序。」從
      而特殊洗錢罪之成立，不以查有前置犯罪之情形為要件，
      但必須其收受、持有或使用之財物或財產上利益，無合理
      來源並與收入顯不相當，且其財物或財產上利益之取得必
      須符合上開列舉之3種類型者為限。易言之，第15條之特
      殊洗錢罪，係在無法證明前置犯罪之特定不法所得，而未
      能依第14條之一般洗錢罪論處時，始予適用。倘能證明人
      頭帳戶內之資金係前置之特定犯罪所得，即應逕以一般洗
      錢罪論處，自無適用特殊洗錢罪之餘地。例如詐欺集團向
      被害人施用詐術後，為隱匿其詐欺所得財物之去向，而令
      被害人將其款項轉入該集團所持有、使用之人頭帳戶，並
      由該集團所屬之車手前往提領詐欺所得款項得逞，檢察官
      如能證明該帳戶內之資金係本案詐欺之特定犯罪所得，即
      已該當於新法第14條第1項之一般洗錢罪；至若無法將人
      頭帳戶內可疑資金與本案詐欺犯罪聯結，而不該當第2條
      洗錢行為之要件，當無從依第14條第1項之一般洗錢罪論
      處，僅能論以第15條第1項之特殊洗錢罪。另過去實務認
      為，行為人對犯特定犯罪所得之財物或利益作直接使用或
      消費之處分行為，或僅將自己犯罪所得財物交予其他共同
      正犯，祇屬犯罪後處分贓物之行為，非本條例所規範之洗
      錢行為，惟依新法規定，倘行為人意圖掩飾或隱匿特定犯
      罪所得來源，而將特定犯罪所得直接消費處分，甚或交予
      其他共同正犯，而由共同正犯以虛假交易外觀掩飾不法金
      流移動，即難認單純犯罪後處分贓物之行為，應仍構成新
      法第2條第1款或2款之洗錢行為（最高法院108年度台上字
      第1744號判決意旨參照）。核被告甲○○就犯罪事實一所為
      ，係犯組織犯罪防制條例第3條第1項之參與犯罪組織罪；
      被告甲○○、丙○○就犯罪事實二所為，則均係犯刑法第339
      條之4第1項第2款之三人以上共同詐欺取財罪、洗錢防制
      法第14條第1項之一般洗錢罪。
（二）被告甲○○、丙○○與「吳恩廷」及其他不詳之詐欺集團成員
      間，就犯罪事實二部分，有犯意聯絡及行為分擔，為共同
      正犯。
（三）按行為人於參與犯罪組織之繼續中，先後加重詐欺數人財
      物，因行為人僅為一參與組織行為，侵害一社會法益，應
      僅就首次犯行論以參與犯罪組織罪及加重詐欺罪之想像競
      合犯，而其後之犯行，乃為其參與組織之繼續行為，為避
      免重複評價，當無從將一參與犯罪組織行為割裂再另論一
      參與犯罪組織罪，而與其後所犯加重詐欺罪從一重論處之
      餘地（最高法院107年度台上字第1066號、108年度台上字
      第416號、第783號判決意旨參照）。查被告甲○○所參與之
      犯罪組織即詐欺集團，其成員原本即係以犯詐欺取財罪為
      目的而組成，被告亦是為實施詐欺犯罪而加入該詐欺集團
      ，是被告參與該犯罪組織之後，於行為繼續中之緊密時間
      隨即實行本案之詐欺取財犯行，雖參與犯罪組織之時地與
      實行詐欺取財之時地，在自然意義上並非完全一致，然二
      者仍有部分合致，且犯罪目的單一，依一般社會通念，認
      應評價為一罪方符合刑罰公平原則，如予以數罪併罰，反
      有過度處罰之虞，而與人民之法律感情未相契合，是於牽
      連犯廢除後，適度擴張一行為概念，認此情形為一行為觸
      犯數罪名之想像競合犯，方屬適當。從而，被告甲○○就犯
      罪事實一及犯罪事實二之附表編號一部分，乃以一行為同
      時觸犯參與犯罪組織罪、三人以上共同詐欺取財罪、一般
      洗錢罪；被告甲○○就犯罪事實二之附表編號二部分，被告
      丙○○就犯罪事實二部分，則均係以一行為同時觸犯三人以
      上共同詐欺取財罪、一般洗錢罪，均為想像競合犯，應均
      依刑法第55條規定，從一重之三人以上共同詐欺取財罪處
      斷。
（四）被告甲○○、丙○○所犯上開三人以上共同詐欺取財犯行，犯
      意各別，行為互異，被害人不同，應予分論併罰（各二罪
      ）。 
（五）按想像競合犯之處斷刑，本質上係「刑之合併」。其所謂
      從一重處斷，乃將想像競合犯組成之評價上數罪，合併為
      科刑一罪，其所對應之刑罰，亦合併其評價上數罪之數法
      定刑，而為一個處斷刑。易言之，想像競合犯侵害數法益
      者皆成立犯罪，論罪時必須輕、重罪併舉論述，同時宣告
      所犯各罪名，包括各罪有無加重、減免其刑之情形，亦應
      說明論列，量刑時併衡酌輕罪部分量刑事由，評價始為充
      足，然後依刑法第55條前段規定「從一重處斷」，非謂對
      於其餘各罪可置而不論。因此，法院決定處斷刑時，雖以
      其中最重罪名之法定刑，做為裁量之準據，惟於裁量其輕
      重時，仍應將輕罪合併評價在內（最高法院108年度台上
      字第4405號、第4408號判決意旨可資參照）。經查，被告
      甲○○就本案所犯之參與犯罪組織罪、一般洗錢罪，被告丙○○就本案所犯之一般洗錢罪，於偵查及本院審理時皆自白
      不諱，本應分別依組織犯罪防制條例第8條第1項後段、洗
      錢防制法第16條第2項規定，減輕其刑，惟因其等所犯參
      與犯罪組織罪或一般洗錢罪，均屬想像競合犯中之輕罪，
      本院既以想像競合犯中之重罪即三人以上共同詐欺取財罪
      之法定刑決定處斷刑，則上開減輕其刑事由僅作為量刑依
      據，併此敘明。
（六）爰審酌被告甲○○、丙○○不從事正當工作，反而參與犯罪組
      織（詐欺集團）分工詐騙被害人，法治觀念顯有偏差，非
      但助長犯罪歪風，亦危害社會治安，擾亂金融秩序，實不
      足取；兼衡被告甲○○、丙○○之年紀、素行（被告甲○○為本
      案行為前，有因案經檢察官緩起訴之紀錄，被告丙○○為本
      案行為前，無因案經法院論罪科刑之紀錄，臺灣高等法院
      被告前案紀錄表2份在卷可佐）、智識程度（均大學學歷
      ）、參與程度與角色分工（非居於主要角色）、職業及家
      庭並經濟狀況（被告甲○○自陳：未婚，沒有小孩，目前在
      工廠工作，不需撫養他人；被告丙○○自陳：未婚，沒有小
      孩，目前在工地工作，不需撫養他人）、犯罪方法、與被
      害人均無特殊關係、坦承犯行之態度、各被害人遭詐騙之
      金錢數額，以及其等迄未與被害人和解等一切情狀，分別
      量處如主文所示之刑。
（七）按數罪併罰，分別宣告多數有期徒刑者，於各刑中之最長
      期以上，各刑合併之刑期以下，定其刑期，但不得逾30年
      ，刑法第51條第5款定有明文。乃因刑罰之科處，應以行
      為人之責任為基礎，考量人之生命有限，刑罰對被告造成
      之痛苦程度，係以刑度增加而生加乘成效果，而非等比方
      式增加，如以實質累加方式執行，刑責恐將偏重過苛，不
      符現代刑事政策及刑罰之社會功能，故透過定應執行刑程
      式，採限制加重原則，授權法官綜合斟酌被告犯罪行為之
      不法與罪責程度、各罪彼此間之關聯性（例如數罪犯罪時
      間、空間、各行為所侵害法益之專屬性或同一性、數罪對
      法益侵害之加重效應等）、數罪所反應被告人格特性與傾
      向、對被告施以矯正之必要性等，妥適裁量最終具體應實
      現之刑罰，以符罪責相當之要求（最高法院105年度台抗
      字第626號裁定意旨參照）。本院審酌被告甲○○、丙○○所
      犯上開二罪，罪質相同，方式相類，犯罪時間相近等情，
      定其應執行之刑如主文所示。
三、扣案之行動電話2支，乃一般常見之行動電話，且與如附表
    所示被害人被騙之事，並無直接關係，爰不宣告沒收。
據上論斷，依刑事訴訟法第273條之1第1項、第299條第1項前段
，組織犯罪防制條例第3條第1項、第8條第1項後段，洗錢防制法
第14條第1項、第16條第2項，刑法第11條、第28條、第339條之4
第1項第2款、第55條、第51條第5款，刑法施行法第1條之1第1項
，判決如主文。
本案經檢察官吳毓靈提起公訴，檢察官乙○○到庭執行職務。
中　　華　　民　　國　　111 　年　　11　　月　　24　　日
                  刑事第十二庭  法  官  李俊彬
以上正本證明與原本無異。
如不服本判決應於收受本判決後20日內向本院提出上訴書狀，並
應敘述具體理由。其未敘述上訴理由者，應於上訴期間屆滿後20
日內向本院補提理由書狀（均須按他造當事人之人數附繕本）「
切勿逕送上級法院」。 
　　　　　　　　　　　　　　　　書記官  李俊宏
中　　華　　民　　國　　111 　年　　11　　月　　24　　日
附錄本案論罪科刑法條：
組織犯罪防制條例第3條
發起、主持、操縱或指揮犯罪組織者，處三年以上十年以下有期
徒刑，得併科新臺幣一億元以下罰金；參與者，處六月以上五年
以下有期徒刑，得併科新臺幣一千萬元以下罰金。但參與情節輕
微者，得減輕或免除其刑。
具公務員或經選舉產生之公職人員之身分，犯前項之罪者，加重
其刑至二分之一。
犯第一項之罪者，應於刑之執行前，令入勞動場所，強制工作，
其期間為三年。
前項之強制工作，準用刑法第九十條第二項但書、第三項及第九
十八條第二項、第三項規定。
以言語、舉動、文字或其他方法，明示或暗示其為犯罪組織之成
員，或與犯罪組織或其成員有關聯，而要求他人為下列行為之一
者，處三年以下有期徒刑，得併科新臺幣三百萬元以下罰金：
一、出售財產、商業組織之出資或股份或放棄經營權。
二、配合辦理都市更新重建之處理程序。
三、購買商品或支付勞務報酬。
四、履行債務或接受債務協商之內容。
前項犯罪組織，不以現存者為必要。
以第五項之行為，使人行無義務之事或妨害其行使權利者，亦同
。
第五項、第七項之未遂犯罰之。 
洗錢防制法第14條
有第二條各款所列洗錢行為者，處七年以下有期徒刑，併科新臺
幣五百萬元以下罰金。
前項之未遂犯罰之。
前二項情形，不得科以超過其特定犯罪所定最重本刑之刑。
中華民國刑法第339條之4
犯第339條詐欺罪而有下列情形之一者，處1年以上7年以下有期
徒刑，得併科1百萬元以下罰金：
一、冒用政府機關或公務員名義犯之。
二、三人以上共同犯之。
三、以廣播電視、電子通訊、網際網路或其他媒體等傳播工具，
    對公眾散布而犯之。
前項之未遂犯罰之。
附表
編號 被害人 詐騙時間（民國） 　詐騙方式 匯款時間（民國）  匯款金額 （新臺幣） 一 己○○ 111年5月27日起 透過通訊軟體向己○○佯稱：可投資獲利云云。 111年8月19日13時32分許 20萬元 二 丁○○ 111年7月間某日起起 透過通訊軟體向丁○○佯稱：可投資獲利云云。  111年8月15日12時43分許 50萬元